【裁判字號】    88,訴,2777
【裁判日期】    890229
【裁判案由】    塗銷抵押權登記
【裁判全文】
臺灣臺中地方法院民事判決  八十八年度訴字第二七七七號
    原      告  丙○○
                乙○○
    共      同
    訴訟代理人  洪永叡  律師
    被      告  甲○○  住台中.
右當事人間請求塗銷抵押權登記事件，本院判決如左：
    主      文
被告應將原告丙○○所有，坐落台中縣清水鎮○○○段楊厝寮小段第二○六地號土地
，應有部份四十八分之三，以台中縣清水地政事務所收件字號清字第二八六八四號，
民國八十三年十二月一日為被告所設定之最高限額新台幣壹佰伍拾萬元之抵押權登記
塗銷。確認前項抵押權所擔保被告對原告之債權不存在。
訴訟費用由被告負擔。
    事      實
甲、原告方面：
壹、聲明：如主文所示。
貳、陳述及對被告抗辯之陳述：
一、原告丙○○、乙○○之被繼承人許郎於民國八十三年十二月五日向被告借款並以
    其所有坐落台中縣清水鎮○○○段楊厝寮小段第二○六地號土地、面積零點一三
    三四公頃、應有部份四十八分之三，為被告設定最高限額新台幣（下同）一百五
    十萬元之抵押權（以下簡稱系爭抵押權），以台中縣清水地政事務所收件字號清
    字第二八六八四號，於八十三年十二月一日登記完成，嗣許郎於民國八十四年十
    一月二十日死亡，前開不動產所有權由原告丙○○繼承，許郎之債務則由原告丙
    ○○、乙○○繼承。
二、原告乙○○於八十五年三月二十二日與被告結算債權，簽訂和解書，依和解書第
    二條、第七條，約定原告應清償被告八十萬元，清償後，被告應塗銷系爭抵押權
    。原告除於簽訂和解書當日交付被告六十萬元外，另二十萬元原約定分四期清償
    ，每月二十五日償還五萬元，原告為早日解決債務，塗銷抵押權，乃於八十五年
    三月二十五日備齊現金由訴外人蔡金章陪同至被告家中欲一次清償完畢，以利辦
    理塗銷抵押權登記，詎被告竟反悔拒絕受領清償。
三、被告於八十七年五月間向台中地方法院聲請強制執行查封拍賣前揭不動產，竟佯
    稱上有債權一百五十萬元及自八十三（原告誤載為八十二）年十二月五日起之利
    息未獲清償，企圖獲取不當利益。原告為解決事情，乃於八十八年八月三日以台
    中郵局第七九五四號存證信函，以相當現金之第一商業銀行清水分行簽發、付款
    、票號ＥＨ0000000、日期八十八年七月三十日面額二十三萬五千元支票
    給付被告，清償全部債務。其中二十萬元為和解書所約定之金額，另三萬五千元
    為自八十五年四月一日起至八十八年八月十日止按週年百分之五計算之利息，並
    要求被告應撤回強制執行，撤銷不動產查封，並辦理塗銷抵押權登記，被告於八
    十五年三月下旬違反合約書約定拒絕受領清償，且被告至今仍未辦理抵押權塗銷
    登記。
四、系爭抵押權為最高限額抵押權，非普通抵押權，而最高限額抵押權人實行抵押權
    或抵押物經查封時，最高限額抵押權擔保之債權即屬確定，確定後若該抵押權已
    無擔保債權存在，基於該確定後抵押權之從屬性，該抵押權即歸於消滅。本件被
    告於八十七年五月一日向台中地方法院民事執行處聲請強制執行查封拍賣系爭不
    動產，故自該時起系爭最高限額抵押權擔保之債權即屬確定，原告嗣於八十八年
    七月三十日將該抵押權所擔保之債權全部清償完畢，故系爭抵押權已無擔保債權
    存在。
五、原告既已依和解書約定清償被告完畢，原告即得請求被告依和解書第七條規定辦
    理塗銷系爭抵押權登記，又系爭抵押權所擔保之債權既已全部清償消滅，基於抵
    押權之從屬性，系爭抵押權亦隨之消滅（民法第三百零七條參照），前開不動產
    之所有人原告丙○○亦得依民法第七百七十六條中段請求被告塗銷系爭不動產抵
    押權登記，為此原告乃提起本件訴訟，以資救濟。
六、被告辯稱和解書係針對另一筆債務，非系爭抵押權所擔保之債務；並稱乙、丙方
    及丁方即訴外人曾德民三人係合夥人，該債務係合夥債務，必須合夥債務全部清
    償，伊才塗銷乙方李仁富之抵押權；原告尚欠被告七十五萬元等語，惟：
(一)、原告乙○○與被告於八十三年三月二十二日簽訂和解書所欲解決之債務與系爭抵
    押權擔保之債務係屬同一債務，此有和解書第七條載明「乙（李仁富）、丙（乙
    ○○）各依約清償後，甲方（被告甲○○）應塗銷抵押權，絕不拖延。」等語可
    稽，且兩造間僅存在一筆不動產抵押權，即系爭抵押權，別無以其他不動產抵押
    之情形，故和解書所定塗銷抵押權，即係塗銷系爭抵押權。又被告自承系爭和解
    書為律師所撰，按律師係有法律專業素養，若被告所辯可採，律師於和解書第七
    條應記載為「乙丙各方依約清償後，甲方應塗消乙方抵押權」，以免滋生文義上
    之誤會。既由律師記載「乙、丙方各依約清償後，甲方應塗消抵押權」，依法律
    人對文義上之瞭解自應解釋為「乙、丙各依約清償後，甲方應塗銷乙、丙方之抵
    押權」至於未詳載何筆抵押權，係因兩造間之不動產抵押權僅有一筆，即為系爭
    抵押權，係兩造所共同瞭解明白，不會因有兩筆抵押權而生文義上之爭議，故律
    師才會省略記載。
(二)、原告與李仁富、曾德民並未合夥做生意，系爭抵押權擔保之債務亦非原告與李仁
    富、曾德民三人合夥之債務，且和解書所載原告與訴外人李仁富，曾德民二人應
    清償之債務係各自獨立，且債務金額亦不相同，顯非合夥債務。若係合夥債務為
    何和解書第七條不記載「乙（李仁富）、丙（乙○○）、丁（曾德民）各依約清
    償後，甲方應塗銷抵押權」，反而僅記載「乙、丙各依約清償後，甲方應塗銷抵
    押權」，將丁方排除。而被告所持有原告之支票乃因原告向被告清償借款後，被
    告未將支票返還原告所致。
(三)、依和解書之內容，不管之前原告乙○○簽發或背書轉讓被告幾張票，於原告依和
    解書約定返還被告八十萬元之後，被告即應返還如和解書第六條所載之客票，但
    被告並未返還。至於被告所提出六張支票其中四張支票（面額各為參拾貳萬元、
    參拾伍萬元、捌萬元、伍萬元，發票人分別為訴外人廖顯長、湯振福及被告乙○
    ○），是包括訴外人李仁富所借之部分，另二張支票（面額各為肆拾伍萬元、參
    拾萬元，發票人均為訴外人謝麗華），原告乙○○雖有背書，但並未欠被告錢，
    原告乙○○依和解書約定應清償之八十萬元部分既已清償，依和解書約定，被告
    即應塗銷系爭抵押權。
參、證據：提出不動產登記簿謄本影本一紙、抵押權設定契約書影本一紙、他項權利
    證明書影本一紙、和解書影本一份、強制執行聲請狀影本一紙、存證信函及回執
    影本一紙、面額貳拾參萬伍仟元支票影本一紙。
乙、被告方面：
壹、聲明：原告之訴駁回。
貳、陳述：
一、原告主張系爭抵押權所擔保之債權已因清償而不存在，無非係基於八十五年三月
    二十二日之和解書第二條之約定及其八十八年八月三日郵局存證信函附寄之清償
    票據（金額為二十三萬五千元）而為主張，但實際上兩造於八十五年三月二十二
    日簽訂和解書所擬定解決之債務及其後原告以郵局存證信函附寄銀行支票擬清償
    之債務，根本與系爭抵押權擔保之債務分屬不同之債務，此由和解書第六條並無
    甲方即被告應於受償後塗銷本件抵押權登記之約定可見一斑。蓋原告乙○○如係
    以塗銷本件抵押權為目的而與被告和解，則當然會在和解書內要求被告應於受償
    後塗銷系爭抵押權，和解書內既無此約定，自然可見兩項債務並無相干。
二、和解書上之乙方（李仁富）、丙方（原告乙○○）及丁方（曾德民）三人係合夥
    人，該債務為合夥債務，必須合夥債務全部清償，被告始塗銷乙方李仁富之抵押
    權。且由和解書第六條「乙、丙、丁均依約清償後，甲方交還所有客票給丙方轉
    交分配給其餘個人」之約定方式可知，原本該三方積欠被告之債務係屬不可分之
    債務，若原本之債務係屬可分之債務，則何來「客票難以區分誰屬以致於要先全
    部交還丙方」之特殊情形？
三、和解書第一、二、三條之文字為「‧‧‧清償甲方‧‧‧」，而非「‧‧‧積欠
    甲方‧‧‧」，表示乙丙丁三方之債務有共同性，而和解書之所以將乙、丙、丁
    個人清償之款項及方式分別做約定，正是該三方與被告和解以現實解決債務糾紛
    之原因，否則該三方便互相推諉，無人願先行清償債務。因此，原來不可分之債
    務並非因和解書之簽訂而變成可分之債務，只是約定乙、丙、丁方之各自分擔額
    ，而所有債務仍應待全部債務清償後方對每一債務人消滅。
四、和解書第七條「乙、丙各依約清償後，甲方應塗銷抵押權，絕不拖延」之語意確
    有不明，但其真意則係「甲方債權全部受償後，應塗銷對乙方及對丙方之抵押權
    」，因為丁方曾德民未設定抵押權予被告，所以文字上未顯示出丁方，然而丁方
    分擔額之清償，亦為塗銷對乙方抵押權及對丙方抵押權之前提要件。蓋如果照原
    告所主張只要原告清償其分擔額，被告即須塗銷對其抵押權，則和解書第七條應
    記載為「乙方依約清償後，甲方應塗銷對乙方之抵押權；丙方依約清償後，甲方
    應塗銷對丙方之抵押權」方始明確，然而和解書第七條並未如此記載，即表示原
    告所言並非屬實。
五、被告於和解書上所載明之債權迄今尚未完全受償，被告仍執有原告乙○○簽發或
    背書轉讓之支票面額共計一百五十五萬元，原告雖已清償八十萬元，但原告尚有
    七十五萬元之債務未清償，故原告請求塗銷系爭抵押權之主張洵無理由。
參、證據：他項權利證明書影本一紙、他項權利移轉證明書影本三紙、抵押權設定契
    約書影本四紙、支票及台中市票據交換所存款不足退票單影本各六紙。
丙、本院依職權調閱八十六年度拍字第四三一一號拍賣抵押物卷宗。
    理      由
一、原告起訴主張原告二人之被繼承人許郎於民國八十三年十二月五日向被告借款並
    以其所有坐落台中縣清水鎮○○○段楊厝寮小段第二○六地號土地，面積零點一
    三三四公頃，應有部份四十八分之三（以下簡稱前開不動產）為被告設定最高限
    額一百五十萬元之抵押權（以下簡稱系爭抵押權），嗣許郎於民國八十四年十一
    月二十日死亡。系爭不動產所有權由原告丙○○繼承，許郎之債務則由原告丙○
    ○、乙○○繼承。原告乙○○於八十五年三月二十二日出面與被告結算債權，簽
    訂和解書，約定應清償被告八十萬元，清償後，被告應塗銷系爭抵押權，原告已
    依約全數清償，詎被告於八十五年五月間向台中地方法院聲請強制執行查封拍賣
    前揭不動產，竟佯稱尚有債權一百五十萬元及自八十二年十二月五日起之利息未
    獲清償，企圖取獲取不當利益，為此提起本訴請求被告依和解書約定或民法第七
    百六十七條規定塗銷系爭抵押權，並確認系爭抵押權所擔保之債權，已因清償而
    不存在。被告則以實際上兩造於八十五年三月二十二日簽訂和解書所擬定解決之
    債務及其後原告等以郵局存證信函附寄銀行支票擬清償之債務，根本與系爭抵押
    權所擔保之債務分屬不同之債務。且乙（訴外人李仁富）、丙方（原告乙○○）
    及丁方（訴外人曾德民）三人係合夥人，該債務為合夥債務，必須合夥債務全部
    清償，被告始塗銷乙方李仁富及丁方之系爭抵押權。原來不可分之債務，只是約
    定乙、丙、丁方之各自分擔額，而所有債務仍應待全部債務清償後方對每一債務
    人消滅。被告於和解書上所載明之債權迄今尚未完全受償，原告對於被告尚有七
    十五萬元之債務未清償，故原告請求塗銷系爭抵押權之主張洵無理由，等語置辯
    。
二、本件原告主張原告之被繼承人許郎與被告間於八十三年十一月三十日簽訂抵押權
    設定契約，由許郎就其所有如主文第一項所示之不動產，為被告設定最高限額一
    百五十萬元之不定期最高限額抵押權，及許郎死亡後前開不動產由原告丙○○繼
    承，債務則由原告二人繼承之事實，業據原告提出抵押權設定契約書一紙為證，
    且為被告所不爭執，應堪信為真正。又原告乙○○主張於八十五年三月二十二日
    出面與被告結算債權，簽訂和解書，業據原告提出和解書一紙為證，且被告就和
    解書之真正亦不爭執，亦堪信為真正。
三、經查：
(一)、原告主張原告除於簽訂和解書當日交付被告六十萬元外，另二十萬元原約定分四
    期清償，每月二十五日償還五萬元，原告為早日解決債務，塗銷抵押權，乃於八
    十五年三月二十五日備齊現金由訴外人蔡金章陪同至被告家中欲一次清償完畢，
    以利辦理塗銷抵押權登記，詎被告竟反悔拒絕受領清償。原告乃於於八十八年八
    月三日以台中郵局第七九五四號存證信函，以相當現金之第一商業銀行清水分行
    簽發、付款、票號ＥＨ0000000、日期八十八年七月三十日面額二十三萬
    五千元支票給付被告，清償全部債務。其中二十萬元為和解書所約定之金額，另
    三萬五千元為自八十五年四月一日起至八十八年八月十日止按週年百分之五計算
    之利息，原告主張和解書所載明之八十萬元債務已因清償完畢而不存在之情，業
    據提出和解書一紙、存證信函及回執一紙、支票一紙為證，且被告亦自承和解書
    中原告應清償之八十萬元已拿到（詳見本院八十八年十月十九日言詞辯論筆錄）
    ，自堪信原告主張和解債務已清償為真實。至於被告抗辯稱和解書係針對另一筆
    債務，而非系爭抵押權擔保之債務，並提出支票六紙（合計面額一百五十五萬元
    ）為證，則為原告所否認，被告亦無法舉證以實其說，且由和解書全文觀之，實
    無從認定被告所謂另一筆債務何指；況查，被告對原告僅有系爭抵押權存在（抵
    押義務人原為原告之被繼承人許郎，因設定系爭抵押權之不動產由原告丙○○繼
    承，故目前抵押義務人僅餘原告丙○○，抵押債務人則為原告二人），此為被告
    所無爭執，被告復自承和解書之真意係指「甲方債權全部受償後，應塗銷對『乙
    方』及『丙方』之抵押權」，可見系爭抵押權所擔保之債務，即為原告（由乙○
    ○出面簽約，但應係原告二人自被繼承人繼承而來，應連帶清償之債務）依和解
    書應清償之債務無誤。否則，和解書約定原告依和解書清償後，被告即應塗銷系
    爭抵押權，即與常理不符。
(二)、按「最高限額之抵押契約」係指所有人提供抵押物，與債權人訂立在一定金額之
    限度內，擔保現在已發生及將來可能發生之債權之抵押權設定契約而言。此種抵
    押權所擔保之債權，除訂約時已發生之債權外，即將來發生之債權，在約定限額
    之範圍內，亦為抵押權效力所及。雖抵押權存續期間內已發生之債權，因清償或
    其他事由而減少或消滅，原訂立之抵押契約依然有效，嗣後在存續期間內陸續發
    生之債權，債權人仍得對抵押物行使權利。此種抵押契約如未定存續期間，其性
    質與民法第七百五十四條第一項所定就連續發生之債務為保證而未定有期間之保
    證契約相似，類推適用同條項規定，抵押人固得隨時通知債權人終止抵押契約，
    對於終止契約後發生之債務，不負擔保責任，最高法院六十六年度台上字第一０
    九七號判例著有明文。本件和解書第七條既記載為「乙、丙方『各』依約清償後
    ，甲方應塗銷抵押權」，而非記載「乙、丙、丁各依約清償後，甲方應塗銷抵押
    權」，亦非記載「甲方債權全部受償後，應塗銷對乙方及對丙方之抵押權」，自
    應解釋為「乙、丙各依約清償後，甲方應塗銷乙、丙方之抵押權」，方符合契約
    之文義解釋。又丙方所設定之抵押權為未定存續期間之最高限額抵押權，須經當
    事人終止抵押契約，和解書第七條既約定乙、丙方各依約清償後，甲方應塗銷抵
    押權，自可解釋為甲丙有於和解債務清償後終止系爭最高限額抵押權設定契約之
    意思表示，故原告依和解書之約定為清償後，系爭最高限額抵押契約即已終止，
    而無不得塗銷之理。
(三)、被告復抗辯稱和解之債務係原告與訴外人李仁富、曾德民合夥做生意而向被告借
    款之債務，渠等應連帶負責，在未全部清償前，無依和解書塗銷抵押權之義務云
    云，惟查原告否認和解書所載之債務係與李仁富、曾德民三人合夥而向被告借款
    所生債務，且由和解書之記載觀之，原告與李仁富，曾德民應清償之債務係分項
    記載，各自獨立，又無應連帶負責之記載，且和解書第七條未記載「乙（李仁富
    ）、丙（乙○○）、丁（曾德民）各依約清償後，甲方應塗銷抵押權」，僅記載
    「乙、丙各依約清償後，甲方應塗銷抵押權」，將丁方排除，由此可證和解書上
    所載債務顯非合夥債務，此外，被告亦未提出其他證據以證明和解書所載之債務
    為合夥債務，被告前開抗辯無從憑採。
(四)、兩造間和解書第七條明載「乙、丙方各依約清償後，甲方應塗銷抵押權」，原告
    業已依和解書清償，被告自應依前開約定塗銷系爭抵押權。至於被告所辯原告乙
    ○○尚欠被告七十五萬元，則屬另一法律關係，與本件無涉，附此敘明之。
四、綜上所述，原告依和解書之約定請求被告塗銷系爭抵押權並確認系爭抵押權所擔
    保被告對原告之債權已因清償而不存在，即無不合，應予准許。
五、因本案事證已臻明確，兩造其餘主張陳述及所提之證據，均毋庸再予審酌，附此
    敘明。
六、據上論結，原告之訴為有理由，依民事訴訟法第七十八條，判決如主文。
中      華      民      國    八十九    年      二      月    二十九    日
                                    臺灣臺中地方法院民事第一庭
~B法      官  曹宗鼎
右為正本係照原本作成
附記一如不服本判決，應於判決送達後二十日內，向本院提出上訴狀。
附記二不得上訴。
附記三如對本判決上訴，須於判決送達後二十日內，向本院提出上訴狀，同時表明上訴理
由；如已於本判決宣示後送達前提起上訴者，應於判決送達後十日內補具上訴理由（上訴
僅得以判決適用法規顯有錯誤為理由，並按他造當事人之人數附繕本）。
中      華      民      國    八十九    年      二      月     二十九     日
~B法院書記官  黃文謙


司法院資訊處製作；財團法人民間司法改革基金會備份。
